【裁判字號】    97,再易,27
【裁判日期】    980324
【裁判案由】    返還押租金等
【裁判全文】
臺灣高等法院民事判決                  97年度再易字第27號
再  審原告  華屋實業股份有限公司
法定代理人  乙○○
訴訟代理人  林正忠律師
再  審被告  電發工業股份有限公司
法定代理人  甲○○
訴訟代理人  陳志偉律師
上列當事人間返還押租金等事件，再審原告對於中華民國97年1
月16日本院96年度上易字第203號本訴部分確定判決提起再審，
本院於98年3月10日言詞辯論終結，判決如下：
    主      文
再審之訴駁回。
再審訴訟費用由再審原告負擔。
    事實及理由
一、按提起民事再審之訴，應於30日之不變期間內為之，又該期
    間自判決確定時起算，判決於送達前確定者，自送達時起算
    ，民事訴訟法第500條第1項、第2項定有明文 。查本院97年
    1月16日所為之96年度上易字第203號本訴部分確定判決 (下
    稱原確定判決)，再審原告係於民國（下同）97年1月23日收
    受該判決正本，有送達證書可稽（見該卷第129頁 ），則再
    審原告於97年2 月20日對於原確定判決提起再審，核與上開
    規定相符，合先敘明。
二、再審原告主張：
  (一)兩造間簽訂之租賃契約 (下稱系爭租約)第19條約定，係就3
    樓部分再次強調，附件第3 條與系爭租約第19條之約定，乃
    並存互不排斥。原確定判決認為系爭租約第19條手寫文字就
    附件為更明確之補充約定，準此，關於兩造就再審被告應回
    復原狀範圍之約定真意，應以系爭租約第19條內容為據之判
    斷，顯違反民法第98條規定，而有民事訴訟法第496條第1項
    第1款「適用法規顯有錯誤」及同法第497條「就足以影響於
    判決之重要證物，漏未斟酌」之情形。
  (二)證人曾金生在兩造簽約時並不在場，且未見過系爭租約，原
    確定判決以證人曾金生猜測之詞作為判決之依據，有採證違
    背證據法則之違法。且依證人曾金生在第一審作證時之陳述
    ：「…當初為了怕爭執所以寫的很清楚，結果還是發生爭執
    。加蓋鐵皮屋、樓梯等當初已經很確定所以寫在契約內，另
    外像配管、辦公室隔間、門窗等沒有確定，所以沒有辦法寫
    清楚。契約當初兩造協商所為契約終止後的回復原狀最主要
    是指前面不確定的部分，要回復到租賃標的物交付前的原狀
    」等語，可知證人曾金生之證詞並未提到回復原狀僅侷限於
    3 樓，且再審原告對於回復原狀甚為重視，亦多次與證人曾
    金生、再審被告商討，故對於已經確定部分如加蓋鐵皮屋 (
    鐵棚 )、電梯部分已經確定部分明確記載在租約上，而對於
    變更配管、辦公室隔間、門窗等不確定部分，因再審被告尚
    未施作很難認定，雙方當時才會決定由再審被告在事前照相
    存證，並交予再審原告乙份，以杜爭議，此即附件第2、3條
    之由來。是以，兩造就再審被告應回復原狀範圍之約定真意
    ，應係指租賃物全部 (即2、3樓 )，原確定判決認為僅侷限
    於3 樓，顯然對於有利於再審原告之證詞漏未斟酌，且不符
    再審原告之真意，有違常理與經驗法則。
  (三)再審被告故意隱匿不肯提出照片，依民事訴訟法第282條之1
    、第344條、第345條規定，自應以再審原告提出之照片為準
    ，詎原確定判決棄有利再審原告有利之照片不用，自有適用
    法規顯有錯誤及就足以影響於判決之重要證物，漏未斟酌之
    情形。
  (四)另依證人王正一、余阿甘、王國樑之證詞，可知再審被告除
    承租原有8個車位外，另於92年1 月以後多租8個車位，且再
    審被告亦不否認其使用16個車位迄租約終止。是以，兩造就
    該另外8 個車位之租賃已達成合意，原確定判決認為兩造未
    達成合意，而認定再審原告就另外8 個車位租金合計新臺幣
    (下同)60萬元部分不得主張抵銷，顯有認定事實違背證據法
    則之違誤及就足以影響於判決之重要證物，漏未斟酌之情形
    。
  (五)爰依民事訴訟法第496條第1項第1款及第497條規定，提起再
    審之訴，聲明(1)原確定判決廢棄。(2)上開廢棄部分，再審被
    告之訴及該部分假執行之聲請均駁回。
三、再審被告則以：再審原告主張之再審事由，於前訴訟程序已
    依上訴主張，且經法院駁回在案，再審原告自不得再以該理
    由提起本件再審之訴。又原確定判決適用法規並無違誤；且
    再審原告所指摘原確定判決適用法規顯有錯誤之事由，均係
    原確定判決認定事實及證據取捨當否之問題，為法院職權行
    使之範圍，非屬適用法規顯有錯誤之範疇。原確定判決亦無
    就足以影響於判決之重要證物，漏未斟酌之情形；且民事訴
    訟法第第497 條所謂漏未斟酌之證據，專指物證而言，不包
    含人證在內，再審原告指摘原確定判決漏未斟酌證人之證詞
    ，有足以影響於判決之重要證物漏未斟酌云云，要屬無據等
    語，資為抗辯。聲明：再審之訴駁回。
四、茲審酌再審原告本件再審之訴是否有理由：
  (一)系爭租約之認定，有無違反民法第98條規定，而有民事訴訟
    法第496條第1項第1款「適用法規顯有錯誤」及同法第497條
    「就足以影響於判決之重要證物，漏未斟酌」之情形：
  1.按，解釋意思表示原屬事實審法院之職權，原確定判決不過
    就事實審法院所確定之事實為法律上之判斷，事實審法院解
    釋意思表示，縱有不當，亦不生適用法規顯有錯誤問題（最
    高法院64年台再字第140號判例參照 ）；又，民事訴訟法第
    496條第1項第1款所謂適用法規顯有錯誤者 ，係指確定裁判
    所適用之法規顯然不合於法律規定，或與司法院現尚有效及
    大法官會議之解釋，或最高法院尚有效之判例顯然違反者，
    或消極的不適用法規，顯然影響判決者而言，不包括認定事
    實錯誤、漏未斟酌證據、取捨證據失當及裁判不備理由之情
    形在內，前訴訟程序原確定判決認定事實、舉證責任之分配
    及證據取捨之當否，乃事實審法院職權行使之範圍，非屬適
    用法規顯有錯誤（最高法院60年台再字第170號判例 、63年
    台上字第880 號判例、90年度台再字第27號判決、95年台上
    字第2268號判決可資參照）。查，再審原告主張：系爭租約
    第19條約定，係就3樓部分再次強調，附件第3條與系爭租約
    第19條之約定，乃並存互不排斥云云，業經原確定判決認定
    系爭租約第19條約定：「重新配置部分：經雙方同意，准予
    乙方（即被上訴人）於廠房後半部增設貨梯乙部。參樓前院
    加蓋鐵棚，費用由乙方負擔，退租時保留原狀，不必拆除，
    無修件保留給甲方（即上訴人）使用；參樓內部原有陳設．
    由乙方事前照相存證，任由乙方拆除，重新配置；於退租前
    恢復原狀交還甲方，內部油漆由乙方重刷，退租後不必重刷
    ，費用概由乙方負擔。」；而附件「租賃契約」第2條、第3
    條則分別約定「重新配置部分：經雙方同意，准予甲方（即
    被上訴人）於廠房後半部增設貨梯乙部。即上參樓前院加蓋
    鐵棚，費用由甲方負擔，退租時保留原狀，不必拆除，無修
    件保留給乙方（即上訴人）使用」、「內部原有陳設，由甲
    方事前照相存證，任由甲方拆除，重新配置；於退租前恢復
    原狀，交還乙方，內部油漆由甲方重刷，退租後不必重刷，
    費用概由甲方負擔。」依系爭租約第9條及附件第2、3 條之
    約定內容，互核以觀，可見系爭租約第9 條文字係援引附件
    第2、3條之全部文字而為合併之條文約定，僅於附件第2 條
    前段「內部原有陳設」之文字前加增「參樓」兩字成為「參
    樓內部原有陳設」之約定，兩造係審酌原約定之附件條文內
    容後始簽訂系爭租約，則於系爭租約變更附件原約定內容之
    部分，自應以兩造嗣後變更之約定文義以為當事人真意之認
    定依據明確之補充約定，準此，關於兩造就被上訴人應回復
    原狀範圍之約定真意，應以系爭租約第19條內容為據等語（
    見本院96年度上易字第203號判決第8-9頁）。茲，該證物既
    經斟酌（理由載明有兩造提出之系爭租約及附件租賃契約可
    稽），自無「就足以影響於判決之重要證物，漏未斟酌」之
    情形；又原確定判決就租約及附件之內容，依民法第98條規
    定而為解釋，本屬事實審法院之職權，揆諸首開判例所示，
    該認定事實自不生適用法規顯有錯誤問題。
  (二)證人曾金生證言作為判決依據，有無對於有利於再審原告之
    證詞漏未斟酌，且不符再審原告之真意，有違常理與經驗法
    則之情形:
    查，原確定判決依證人曾金生之證稱：其與上訴人當時負責
    人劉先生討論後，手寫草約後交給劉先生，後來兩造簽訂下
    打字租約時未在場，而系爭租約訂立過程，兩造沒有談到機
    器設備回復原狀問題，有變動的部分，如：門窗配管、隔間
    、地板配管才需要回復原狀等語，另參諸再審原告提出證人
    所寫草約原稿第8-10條之節本（見台北地方法院94年度訴字
    第3298號卷(一)第182-183頁 ），而採信證人之證言，認定「
    難認兩造有就機器設備或未為變動之部分為回復原狀之約定
    」等語（見本院96年度上易字第203號判決第9頁）。茲，證
    人之證言既經斟酌，且無違常理與經驗法則，故再審原告主
    張證人曾金生之證詞並未提到回復原狀僅侷限於3 樓，對此
    有利於再審原告之證詞漏未斟酌云云，自不可採。
  (三)證人王正一、余阿甘、王國樑之證言作為判決依據，有無認
    定事實違背證據法則及就足以影響於判決之重要證物，漏未
    斟酌之情形：
    按，再審被告法定代理人王正一於地方法院以證人身分作證
    時，固證稱：本來我們多要求車位，應付租金…後來就沒談
    了，也就不了了之等語（見台北地方法院94年度訴字第3298
    號卷(一)第136頁 ）。惟原確定判決依證人余阿甘證稱：「那
    時因為原告（即被上訴人）的王廠長要租車位，把資料拿給
    我們老闆娘，我當時在旁邊所以有看到，附件手寫的停車
    位～編號的圖是我寫的，位置圖是我們老闆娘叫我安排
    的…我沒有經手過原告車位的租金。」（見台北地方法院94
    年度訴字第3298號卷(一)第204頁正反面 ）及證人王國樑證稱
    ：「附件11是我在92年1月2日簽的，在我辦公室簽的，簽完
    後拿給上訴人法代，正確日期不清楚，但應該是隔了一兩天
    後，是上訴人要規劃停車位劃線，要求我把車子停出去要規
    劃，當時提出要求要13個車位，3 個是來賓車位，實際上我
    們只使用14個車位。當初是我提出車位規劃，兩造都沒有談
    車位要多少錢」等語（見台北地方法院94年度訴字第3298號
    卷(一)第204頁反面-205頁 ）。而認定證人之證詞，僅能證明
    王國樑有代表被上訴人與上訴人洽商承租停車位之事宜，並
    經上訴人規劃位置圖，尚不足認定兩造已就系爭租約外之系
    爭8 個停車位之確實位置、租金數額、給付方式、租賃期間
    等達成合意（見本院96年度上易字第203號判決第14頁 ），
    亦已斟酌且無違背證據法則，再審原告主張原確定判決認定
    事實違背證據法則及就足以影響於判決之重要證物，漏未斟
    酌云云，亦不可採。
  (四)照片作為判決依據，有無適用法規顯有錯誤及就足以影響於
    判決之重要證物，漏未斟酌之情形：
    按，原確定判決已認定「上訴人提出照片37張，主張係被上
    訴人於訂約時所拍攝附於系爭租約交付上訴人之系爭房屋2
    、3 樓照片，為被上訴人否認，而上訴人於原審提出之系爭
    租約原本亦未附有上開照片，已難遽認上開照片確係被上訴
    人依約所拍攝系爭房屋原有陳設之照片。上訴人僅以被上訴
    人未提出照片為由，即認應以上訴人提出之上開照片為準，
    尚不足採。況上開照片中或有顯示拍攝日期為「89.1.12」
    ，或有未顯示日期，已有不一…被上訴人抗辯上訴人依約本
    應將原置於2、3樓之機器設備搬清以交屋，其不可能於上訴
    人撤清交屋前之89年1 月12日即拍照存證，衡情尚非無據。
    則上訴人就其主張上開照片係被上訴人承租系爭房屋時之內
    部原有陳設現況之事實，既難認已盡舉證之責」等語（見本
    院96年度上易字第203號判決第10頁 ），自已斟酌該證物，
    並依證據法則認定再審原告未盡舉證之責，及再審原告主張
    再審被告依約應將機器設備等物品由一樓搬回二、三樓，將
    系爭房屋回復至上開照片所示之原狀云云，核與上開租約約
    定文義不符，自無違反民事訴訟法第282條之1 、第344條、
    第345條之規定 ，故再審原告就事實之認定，主張原確定判
    決有適用法規顯有錯誤及就足以影響於判決之重要證物，漏
    未斟酌之情形云云，同無所據。
五、綜上所述，再審原告之主張，或為事實審法院職權行使之範
    圍，非屬適用法規顯有錯誤；或為原確定判決已斟酌之證物
    ，其依民事訴訟法第496條第1項第1款及第497條規定，提起
    本件再審之訴，為無理由，爰判決如主文。此外，兩造其餘
    攻擊防禦方法，與勝負之判斷無關，爰不予一一論酌，附此
    敘明。
六、據上論結，本件再審之訴為無理由，依民事訴訟法第78條，
    判決如主文。
中    華    民    國    98    年    3     月    24    日
                    民事第十五庭
                        審判長法  官  林恩山
                              法  官  陳雅玲
                              法  官  黃國忠
正本係照原本作成。
不得上訴。
中    華    民    國    98    年    3     月    25    日
                              書記官  陳明俐


司法院資訊處製作；財團法人民間司法改革基金會備份。
